最高法院刑事判決            一○○年度台上字第五八四二號
上  訴  人  古清祥
上列上訴人因違反野生動物保育法案件，不服台灣高等法院高雄
分院中華民國九十九年七月二十二日第二審判決（九十九年度上
訴字第七八六號，起訴案號：台灣屏東地方法院檢察署九十八年
度偵字第六七七○號），提起上訴，本院判決如下：
    主  文
上訴駁回。
    理  由
按刑事訴訟法第三百七十七條規定，上訴於第三審法院，非以判
決違背法令為理由，不得為之。是提起第三審上訴，應以原判決
違背法令為理由，係屬法定要件。如果上訴理由書狀並未依據卷
內訴訟資料，具體指摘原判決不適用何種法則或如何適用不當，
或所指摘原判決違法情事，顯與法律規定得為第三審上訴理由之
違法情形，不相適合時，均應認其上訴為違背法律上之程式，予
以駁回。本件上訴人古清祥上訴意旨略以：(一)原判決所舉理由，
並無任何證據足以認定扣案之「鳥仔踏」十九支為上訴人所架設
，均為原審自行擬制推測，有不依證據認定犯罪事實之違法。(二)
原判決既認定該「鳥仔踏」十九支非設於私人土地，而係在荒郊
野外偏僻開闊之處，則衡情任何人皆有可能架設，何能遽以認定
為上訴人設置？未見原判決說明理由，有理由不備之違法。證人
蘇振賢於第一審證稱：有人耕種的田，外人不會在那邊插設「鳥
仔踏」云云，核屬個人意見或推測之詞，不得作為證據，原判決
採為不利於上訴人之論據，惟未說明何以得作為證據，有理由不
備之違法。原判決另以：衡諸常情，一般無關之人當無可能一清
早即知可直至該處現場取解伯勞鳥云云，惟上訴人家中田地即緊
鄰於該十九支「鳥仔踏」旁，上訴人顯非一般無關之人，上訴人
於案發當日早上七時許，前往自家田地巡視、溜狗，自屬合理，
當時上訴人適見有伯勞鳥受困於「鳥仔踏」，隨手將之取解放飛
，致涉入本案，衡情上訴人於何時前往自家田地巡視、溜狗，均
無不可，其於早上七時許前往，亦無不合理之處，何以得遽認扣
案之「鳥仔踏」係上訴人所架設？且上訴人三十一歲之前，法令
並未禁止捕獵紅尾伯勞鳥，故上訴人知悉「鳥仔踏」之使用方法
，並不足奇，再者，「鳥仔踏」為竹子、細繩所製作，結構簡單
，任何人均知其使用方法，何以上訴人知悉即足認定係上訴人所
架設？未見原判決說明其理由，有理由不備之違法。(三)證人即查
獲員警劉彥佑、蘇振賢於第一審均證稱上訴人拆下第三隻伯勞鳥
後，始逮捕上訴人，果若無訛，現場僅有一隻伯勞鳥，且員警隨
後在當地搜索，並未查獲另二隻伯勞鳥，業據劉彥佑證述屬實，
則另二隻伯勞鳥若非上訴人放飛，不可能憑空消失，足證上訴人
確有將取下之伯勞鳥放飛。劉彥佑、蘇振賢於第一審雖均證稱上
訴人並無將伯勞鳥放飛的動作，惟亦證稱並未全程目睹上訴人之
全部舉動，自不足以證明上訴人並未放飛另二隻伯勞鳥。現場查
獲之紅尾伯勞鳥，係上訴人未及放飛即遭壓制，伯勞鳥因而受壓
傷死亡，此觀劉彥佑、蘇振賢均證稱：將上訴人撲倒在地上後，
發現撲倒的地方有一隻紅尾伯勞鳥在地上等語即明，上訴人並無
將伯勞鳥收入口袋之情事，而係未及放飛即遭壓制。原判決就上
開有利於上訴人之證詞，何以不採，未說明理由，亦屬理由不備
云云。惟查原判決依憑證人劉彥佑、蘇振賢、王玉虎之證言，扣
案「鳥仔踏」十九支、紅尾伯勞鳥死體一隻，卷附查獲現場照片
、紅尾伯勞鳥照片，內政部警政署國家公園警察大隊墾丁警察隊
民國九十九年六月七日墾警刑字第○九九○○○一三九九號函及
所附照片，屏東縣恆春地政事務所土地複丈成果圖，國家公園警
察大隊墾丁警察隊扣押筆錄一紙、扣押物品目錄表、墾丁國家公
園管理處九十八年九月十四日鑑定報告書一紙，行政院農業委員
會九十八年三月四日農林務字第○九八一七○○一八○號函、九
十九年五月二十一日農授林務字第○九九○一三二八七六號函、
九十九年五月二十五日農授林務字第○九九一六五六○四五號函
，上訴人之台灣高等法院被告前案紀錄表等證據資料，資以認定
上訴人有原判決事實欄所記載之犯罪事實，因而撤銷第一審不當
之科刑判決，改判論處上訴人犯野生動物保育法第四十一條第一
項第一款、第三款之非法獵捕保育類野生動物罪刑，已詳述其依
憑之證據及認定之理由。並對於上訴人矢口否認有何違反野生動
物保育法犯行，辯稱：該「鳥仔踏」並非伊所設置，如是伊所設
置，就會帶袋子或籠子去裝伯勞鳥，但伊當時並未帶這些東西去
，可證伊並沒有捕抓伯勞鳥之意。當時是到田裡去看伊所種植的
蔬菜，因為看到「鳥仔踏」上有捕抓到伯勞鳥，才上前將伯勞鳥
放飛云云。其選任辯護人為上訴人辯護稱：劉彥佑、蘇振賢於第
一審均一致證稱上訴人拆下第三隻伯勞鳥後，始逮捕上訴人，惟
上訴人受壓制後，現場僅有一隻伯勞鳥，且員警隨後即在該地搜
索，並未查獲另二隻伯勞鳥，則另二隻伯勞鳥若非上訴人放飛，
不可能憑空消失，足證上訴人在場解下伯勞鳥確實是要放飛而非
獵捕。另第一審認定捕獵伯勞鳥之扣案「鳥仔踏」十九支，係上
訴人所架設，亦違反證據法則，蓋架設「鳥仔踏」獵捕伯勞鳥，
依法將受刑責之訴追，若架設「鳥仔踏」的人，係在自己所有土
地架設，豈非自曝犯行，而易遭警查獲。可見蘇振賢於第一審所
述有人耕種的田，外人不會在那邊插設「鳥仔踏」等語，為推測
之詞，亦悖於常理，而不足採信云云。經綜合調查證據之結果，
認不可採，已在判決內詳予指駁，所為論述，核與卷證資料相符
，從形式上觀察，並無違背法令之情形。按認事採證、證據之取
捨及證據證明力之判斷，俱屬事實審法院之職權，苟無違背證據
法則，自不能指為違法。原判決依據本件查獲員警劉彥佑、蘇振
賢於偵查及第一審之證言，說明渠二人就上訴人於案發當日至現
場，收取「鳥仔踏」上之紅尾伯勞鳥，並未見到上訴人有將紅尾
伯勞鳥放飛之動作，亦未見到有紅尾伯勞鳥飛走之情況，且上訴
人身旁隨伺家犬一隻，狀似機警，其取下紅尾伯勞鳥後，復將「
鳥仔踏」回復成可以繼續獵捕紅尾伯勞鳥之狀態，上訴人取下第
三隻紅尾伯勞鳥後，自遠方走來經過渠等埋伏處時，乃上前壓制
加以逮捕，並在逮捕上訴人處之地上，扣得紅尾伯勞鳥一隻等查
獲過程基本事實之描述均互核相符；另證人王玉虎於第一審就在
查獲現場並未見到上訴人有將紅尾伯勞鳥放飛及未見到有紅尾伯
勞鳥飛走等情節，亦與劉彥佑、蘇振賢所證述相同。參以渠三人
僅為一般執行勤務之員警，衡情應與上訴人無何宿怨前嫌，且均
已具結在案，自無甘冒偽證罪責，而設詞誣陷上訴人之可能，認
渠等所為前開證詞洵屬真實可採。上訴人所辯其將紅尾伯勞鳥自
「鳥仔踏」上解下係要放生云云，與實情不符，無可置採。關於
上訴人辯稱本件查獲地點之「鳥仔踏」非其所設置，其不至於將
「鳥仔踏」設置在自己田裡以自曝行蹤云云。原判決亦說明該十
九支「鳥仔踏」均插設在該土地周邊，靠近堤防較為偏僻之土地
上，而該土地係未經登記之非屬私人所有土地，參以蘇振賢證稱
：有人耕種的田，外人不會在那邊插設「鳥仔踏」等語，顯見扣
案之「鳥仔踏」十九支並非插設在某特定私人之土地上，而係插
設在荒郊野外靠近保力溪堤防邊之未登記土地，上訴人又自承其
係出生在該地，自係熟知該處土地非屬一般人所有，及該處之地
形地貌偏僻開闊，並予擇定該處插設扣案之十九支「鳥仔踏」，
況上訴人又供承知悉「鳥仔踏」係用以獵捕紅尾伯勞鳥之用，再
參以其於查獲當日，將紅尾伯勞鳥自「鳥仔踏」上取下後，隨即
能將「鳥仔踏」回復成可以繼續使用狀態，顯見上訴人相當熟悉
該「鳥仔踏」之使用方法，益見扣案之「鳥仔踏」十九支確為上
訴人所架設用以獵捕紅尾伯勞鳥等情。原判決此項自由判斷職權
之行使，並不悖乎通常一般之人日常生活經驗之定則，又於判決
內論敘其何以作此判斷之心證理由，並無上訴意旨所指採證違法
或理由不備情形，即不得任意指摘其為違法，據為提起第三審上
訴之合法理由。上訴意旨置原判決上開明確論斷於不顧，對原審
取捨證據及證據證明力判斷之審判職權行使，任憑己見，或就同
一證據資料為相異之評價，或就不影響於判決本旨事項再為事實
上之爭辯，均與法律規定得為第三審上訴理由之違法情形，不相
適合，其上訴為違背法律上之程式，應予駁回。
據上論結，應依刑事訴訟法第三百九十五條前段，判決如主文。
中    華    民    國  一○○  年    十    月  二十七  日
                      最高法院刑事第十一庭
                          審判長法官  黃  正  興  
                                法官  許  錦  印  
                                法官  林  瑞  斌  
                                法官  陳  春  秋  
                                法官  謝  靜  恒  
本件正本證明與原本無異
                                      書  記  官  
中    華    民    國  一○○  年   十一   月    二    日
                                                      v